【裁判字號】    90,上訴,1428
【裁判日期】    900926
【裁判案由】    偽造有價證券
【裁判全文】
臺灣高等法院臺中分院刑事判決                    九十年度上訴字第一四二八號
    上  訴  人
    即  被  告  丙○○○
    指定辯護人  本院公設辯護人  甲○○
右列被告因偽造有價證券等案件，不服臺灣臺中地方法院中華民國九十年六月二十日
第一審判決（案號：九十年度訴字第八三○號，起訴案號：臺灣臺中地方法院檢察署
八十九年度偵字第一九二○四號、九十年度偵字第四一七六號），提起上訴，本院判
決如左：
    主  文
原判決撤銷。
丙○○○連續意圖供行使之用，而偽造有價證券，處有期徒刑年貳月，如附表一所
示本票上偽造發票人「乙○○」之發票部分，均沒收。又連續行使偽造私文書，足以
生損害於他人，處有期徒刑捌月，如附表二所示支票背面偽造背書人「乙○○」之署
押、「丁○○」、「己○○」之印文部分，均沒收。應執行有期徒刑年捌月，如附
表一所示本票上偽造發票人「乙○○」之發票部分，及如附表二所示支票背面偽造背
書人「乙○○」之署押、「丁○○」、「己○○」之印文部分，均沒收。
    事  實
一、丙○○○原與其夫乙○○共同經營劦興美術包裝股份有限公司（下稱劦興公司，
    址設臺中市○區○○路一七八五號一樓），由乙○○任負責人，丁○○、己○○
    均為該公司股東，公司財務則由丙○○○負責處理。民國（下同）八十四年十一
    月底起至八十五年四月底止，丙○○○因須款週轉，而欲以本票及支票向庚○○
    （另經臺灣臺中地方法院檢察署檢察官為不起訴處分）調借現款週轉，庚○○為
    擔保債權，乃要求本票須由乙○○共同簽發，支票則要有劦興公司股東之背書，
    丙○○○為順利向庚○○借得款項，竟基於意圖供行使之用及不法所有之概括犯
    意，未經乙○○之同意，即先後於如附表一所示發票日時間，在其桃園縣平鎮市
    ○○里○○街一六六號住處，簽發如附表一所示本票十紙（起訴書誤載為十一紙
    ）上之發票人欄偽造乙○○之署押及盜蓋其所持有之乙○○印章，以之與自己共
    同擔任本票之發票人，連續在如附表一所示之本票上偽造乙○○為共同發票人。
    又未經乙○○、丁○○、己○○等人同意，於如附表二所示發票日前十日之時間
    ，在其上開住處，於其所簽發如附表二所示之支票背面，偽造乙○○之署押或盜
    蓋乙○○之印章（詳如附表二「偽造之背書」所示），及偽造丁○○、己○○之
    印文，而連續在如附表二所示之支票背面偽造乙○○、丁○○、己○○之背書，
    再持該本票及支票供擔保於劦興公司向庚○○借款而行使以詐取現款，致庚○○
    誤以為如附表一所示之本票均係由丙○○○與乙○○共同發票、如附表二所示之
    支票均經乙○○、丁○○、己○○背書，其債權足獲擔保而陸續借款予丙○○○
    ，足以生損害於乙○○、丁○○、己○○、庚○○等人。計詐取如附表一所示本
    票面額，附表二編號１至９、所示支票面額及附表二編號１０、、除供利息
    外所示支票面額之現款。
二、案經丁○○告訴及臺灣臺中地方法院檢察署檢察官自動檢舉分案偵查起訴。
    理  由
一、訊據上訴人即被告丙○○○（以下簡稱被告）固不諱言有右揭在本票上偽造乙○○名義簽發本票及偽造乙○○名義在支票上背書之事實，惟堅決否認有在如附表
    二所示之支票背面偽造丁○○、己○○之背書之犯行，並辯稱：支票交給庚○○
    時，並無丁○○、己○○之背書，不知道支票上為何會有丁○○、己○○二人之
    印文云云。經查：
  (一)被告於如附表一所示本票之發票日，在其住處，於本票上偽造乙○○名義為共同
    發票人及於如附表二所示支票之發票日前十日，在其住處，於支票背面偽造乙○○署押或盜用乙○○印章之背書，業據被告於偵查、原審及本院審理時分別坦承
    不諱，核與證人乙○○、庚○○所證述之情節相符，並有如附表一、二所示之本
    票、支票（均影本）在卷可按（見偵查卷第一四至二三頁），被告此部分之自白
    與事實相符，堪予採信。被告於本院審理時辯稱：附表一編號二、三之本票均有
    如期兌現云云，業經證人庚○○當庭否認，且此偽造之本票仍在庚○○持有中，
    若已兌現，應已由被告收回，是被告所辯此情與常情有違，不足為憑。
  (二)被告雖否認有在如附表二所示之支票背面偽造丁○○、己○○印文之背書，並以
    前開情詞置辯，惟如附表二所示支票背面丁○○、己○○印文之背書，均非丁○○、己○○所為，渠等二人亦無如各該印文所示之印章，亦均未授權他人代為背
    書行為，業據證人丁○○、己○○於偵查、原審及本院審理時證述明確（見偵查
    卷第一四六頁背面、第一四七頁、原審卷第四四頁背面及本院卷第三二、三三頁
    ），而證人庚○○係因借款予被告，持有如附表一、二所示之票據，復經被告與
    庚○○一致供述相符無訛，庚○○既係因借款予被告而持有如附表一、二所示之
    票據，則其持有票據除作為債權憑據外，自亦兼及債權擔保之目的，此由被告於
    偵查時供承：其以乙○○為本票共同發票人，係因庚○○要求，要由被告之夫乙○○連帶保證云云（見偵查卷第一三四頁）即明，庚○○既係為擔保債權而要求
    本票須有共同發票人、支票須經劦興公司股東背書，其所最重視者自係債權擔保
    之確實性，自不可能自行在該支票上偽造丁○○、己○○印文之背書，而庚○○
    於原審及本院審理時證稱：支票拿給伊時，丁○○、己○○二人印章已蓋好云云
    （見原審卷第二八頁背面及本院卷第三一頁）；被告於原審審理時供稱：如附表
    二所示之支票係由被告直接交付庚○○，並未經手他人云云（見原審卷第二八頁
    背面、第四五頁背面），則如附表二所示支票背面丁○○、己○○印文之背書，
    應係被告為達借款之目的所偽造。
  (三)綜上，被告所辯，顯係卸責之詞，不足採信。本案事證已臻明確，被告犯行洵堪
    認定。
二、按本票、支票均屬有價證券、流通證券，被告在如附表一所示之本票上偽造乙○○為共同發票人、在如附表二所示之支票背面偽造乙○○、丁○○、己○○之背
    書，足使不特定之執票人，誤信乙○○為如附表一所示之本票之共同發票人、乙○○、丁○○、己○○為如附表二所示支票之背書人，而向之追索票據權利，並
    致庚○○誤認其債權可獲相當之擔保，而借予被告款項，自足生損害予乙○○、
    丁○○、己○○及庚○○等人。核被告所為，係犯刑法第二百零一條第一項之偽
    造有價證券罪、同法第二百十六條、第二百十條之行使偽造私文書罪及同法第三
    百三十九條第一項之詐欺取財罪。被告偽造乙○○之署押、盜用乙○○印章及偽
    造丁○○、己○○印文之行為，分係偽造有價證券、偽造私文書之部分行為，均
    不另論罪。被告行使偽造有價證券之低度行為為偽造之高度行為所吸收，其偽造
    私文書後復持以行使，偽造之低度行為應為行使之高度行為吸收，亦均不另論罪
    。被告於如附表二所示之每張支票上，各同時偽造乙○○印文或署押及偽造丁○○、己○○印文之背書並加以行使，各同時侵害數人之法益，乃以一行為觸犯數
    罪名，為想像競合犯，應從一重處斷。又被告前後多次偽造有價證券、行使偽造
    私文書及詐欺取財之犯行，各均時間緊接、手法相同，且係犯構成犯罪要件相同
    之罪名，顯分別係基於概括犯意反覆為之，均為連續犯，各以一罪論，並各加重
    其刑。再按行使偽造有價證券，以取得票面價值之對價，固不另論詐欺罪，但如
    以偽造之有價證券供作擔保或作為新債清償而借款，則其借款之行為，為行使偽
    造有價證券以外之另一詐欺行為，其間有方法結果關係，應論以詐欺罪之牽連犯
    （最高法院六十二年第一次刑庭會議決議參照）。被告以如附表一所示偽造乙○○為共同發票人之本票、以如附表二所示偽造乙○○印文或署押及偽造丁○○、
    己○○印文背書之支票為擔保向庚○○借款，除犯前揭偽造有價證券罪、行使偽
    造私文書罪外，並犯同法第三百三十九條第一項之詐欺取財罪，揆諸前開說明，
    至為灼然，其所犯偽造有價證券罪與詐欺取財罪間、行使偽造私文書罪與詐欺取
    財罪間，分別有方法、結果之牽連關係，應依法分別從一重之偽造有價證券罪、
    行使偽造私文書罪論處。公訴人雖僅就被告所犯偽造有價證券罪、行使偽造私文
    書罪部分提起公訴，然被告所犯詐欺取財罪與前開偽造有價證券罪、行使偽造私
    文書罪間，既分別有牽連犯之關係，為裁判上一罪，其所犯詐欺取財罪部分自為
    起訴效力所及，法院自應併予審理（附表二編號１０、、所示之利息金額部分
    ，不涉詐欺罪，因未經起訴，不予論述）。又被告所犯偽造有價證券罪、行使偽
    造私文書罪，犯意各別，行為互殊，罪名不同，應分論併罰。被告所為偽造有價
    證券及行使偽造私文書間，尚難認有何方法、結果或目的、手段之關係，公訴人
    認被告所犯偽造有價證券罪、行使偽造私文書罪有牽連犯之關係，容屬誤會。
三、原審為科刑之判決，固非無見。惟查，原判決對於被告連續偽造有價證券及偽造
    私文書之時間、地點，及詐騙款項若干，均未認定，均有未洽。被告上訴意旨，
    仍執前詞，否認附表二部分犯罪，並指摘原判決附表一部分量刑過重，雖無理由
    ，但原判決既有上開可議之處，仍應由本院將原判決撤銷改判，爰審酌被告因經
    濟狀況不佳，須款週轉，為達順利向借得款項之目的，竟擅行偽造乙○○為共同
    發票人之本票十紙，偽造乙○○印文或署押及偽造丁○○、己○○印文背書之支
    票十三紙，其犯罪之動機、目的、手段、品行、犯罪所生之損害，犯後之態度等
    一切情狀，仍分別量處如主文第二項所示之刑，並定其應執行之刑，以示懲儆。
四、如附表一所示之十紙本票上乙○○之發票固屬被告所偽造，然因其上均尚有被告
    自為發票人之簽名、蓋章，被告之發票行為部分均屬有效之票據行為，故僅就其
    上偽造發票人「乙○○」之發票部分，依刑法第二百零五條之規定，不問屬於犯
    人與否，宣告沒收。如附表二所示被告所簽發之十三紙支票背面乙○○、丁○○
    、己○○之背書，均屬偽造之私文書，因其依附於被告有效之支票發票票據行為
    上，故僅就被告偽造背書之偽造乙○○署押及偽造丁○○、己○○印文部分，不
    問屬於犯人與否，應依刑法第二百十九條規定，宣告沒收，併執行之。至附表二
    盜用乙○○印文部分，因已附於該支票上，而支票已交付庚○○，已非被告所有
    ，不在沒收之列。
五、公訴意旨另以：被告於如附表二所示支票上偽造丁○○、己○○之背書，係以偽
    造之丁○○、己○○之印章蓋用於支票背面而為之，並請就偽造之丁○○、己○○之印章宣告沒收。然查，本案並無偽造之丁○○、己○○之印章扣案，而偽造
    印文並不以偽造印章為必要，經細繹本案卷證資料，亦無積極證據足資證明被告
    偽造丁○○、己○○之印文以偽造背書前，有先偽造丁○○、己○○印章之行為
    ，此部分被告之犯行尚屬不能證明，原應為被告無罪之諭知，惟因公訴人就其所
    訴被告偽造印章部分，係以其為偽造私文書之階段行為而論之，爰不另為無罪及
    沒收之諭知。被告請求調查附表二所示支票上，丁○○、己○○背書印文所用之
    印章來源等情，被告未能提供具體情形，以供調查，且本院已審認如上述，核無
    再調查必要，均併此說明。
六、被告經合法傳喚無正當理由不到庭，爰不待其陳述，逕行判決。
七、據上論斷，應依刑事訴訟法第三百六十九條第一項前段、第三百六十四條、第二
    百九十九條第一項前段、第三百七十一條，刑法第五十六條、第二百零一條第一
    項、第二百十六條、第二百十條、第三百三十九條第一項、第五十五條、第五十
    一條第五款、第九款、第二百零五條、第二百十九條，罰金罰鍰提高標準條例第
    一條前段，判決如主文。
本案經檢察官戊○○到庭執行職務。
中      華      民      國     九十      年      九       月   二十六   日
                                 臺灣高等法院臺中分院刑事第一庭
                                       審判長法  官  陳  紀  綱
                                             法  官  蕭  錦  鍾
                                             法  官  陳  登  源
右正本證明與原本無異。
如不服本判決應於收受送達後十日內向本院提出上訴書狀，其未敘述上訴之理由者並
得於提起上訴後十日內向本院補提理由書（均須按他造當事人之人數附繕本）。
                                             書記官  林  桂  鳳
中      華      民      國     九十      年      九       月   二十八   日
附錄論罪科刑主要法條：
刑法第二百零一條第一項
意圖供行使之用，而偽造、變造公債票、公司股票或其他有價證券者，處三年以上十
年以下有期徒刑，得併三千元以下罰金。
行使偽造、變造之公債票、公司股票或其他有價證券，或意圖供行使之用，而收集或
交付於人者，處一年以上七年以下有期徒刑，得併科三千元以下罰金。
刑法第二百十六條
行使第二百十條至第二百十五條之文書者，依偽造、變造文書或登載不實事項或使登
載不實事項之規定處斷。
刑法第二百十條
偽造、變造私文書，足以生損害於公眾或他人者，處五年以下有期徒刑。
刑法第三百三十九條第一項
意圖為自己或第三人不法之所有，以詐術使人將本人或第三人之物交付者，處五年以
下有期徒刑、拘役或科或併科一千元以下罰金。
前二項之未遂犯罰之。
                                                                        Ｆ
~IVG2T32L4X14Q4;
附表一：
┌──┬──────┬───┬─────┬───┬────┬──────┐
│編號│票據號碼    │發票日│票面金額  │到期日│發票人  │備      註  │
│    │            │      │（新臺幣）│      │        │            │
├──┼──────┼───┼─────┼───┼────┼──────┤
│ １ │○五五九三三│2.１０│九十萬元  │3.│丙○○○│乙○○署押及│
│    │            │      │          │      │乙○○  │印文各一枚  │
├──┼──────┼───┼─────┼───┼────┼──────┤
│ ２ │○五五九四一│11.│六十萬元  │12.│丙○○○│乙○○署押及│
│    │            │      │          │      │乙○○  │印文各一枚  │
├──┼──────┼───┼─────┼───┼────┼──────┤
│ ３ │一二三八五八│1.│四十萬元  │2.│丙○○○│乙○○署押一│
│    │            │      │          │      │乙○○  │枚          │
├──┼──────┼───┼─────┼───┼────┼──────┤
│ ４ │○五五九三二│2.９│五十萬元  │5.１０│丙○○○│乙○○署押及│
│    │            │      │          │      │乙○○  │印文各一枚  │
├──┼──────┼───┼─────┼───┼────┼──────┤
│ ５ │○五五九四九│12.│四十萬元  │1.│丙○○○│乙○○署押一│
│    │            │      │          │      │乙○○  │枚及印文二枚│
├──┼──────┼───┼─────┼───┼────┼──────┤
│ ６ │○五五九三○│3.１０│五十萬元  │3.│丙○○○│乙○○署押及│
│    │            │      │          │      │乙○○  │印文各一枚  │
├──┼──────┼───┼─────┼───┼────┼──────┤
│ ７ │○五五四九五│12.３│四十一萬元│1.３│丙○○○│乙○○署押一│
│    │            │      │          │      │乙○○  │枚          │
├──┼──────┼───┼─────┼───┼────┼──────┤
│ ８ │○五五九三一│2.９│一百萬元  │5.１０│丙○○○│乙○○署押及│
│    │            │      │          │      │乙○○  │印文各一枚  │
├──┼──────┼───┼─────┼───┼────┼──────┤
│ ９ │一二三八五三│2.９│五十萬元  │5.１０│丙○○○│乙○○署押及│
│    │            │      │          │      │乙○○  │印文各一枚  │
├──┼──────┼───┼─────┼───┼────┼──────┤
│ １０ │一二三八五四│2.９│八十萬元  │5.１０│丙○○○│乙○○署押及│
│    │            │      │          │      │乙○○  │印文各一枚  │
└──┴──────┴───┴─────┴───┴────┴──────┘
附表二：
┌──┬─────┬───┬──────┬──────┬────────┐
│編號│票據號碼  │發票日│票面金額    │付款銀行    │偽造之背書      │
│    │          │      │（新臺幣）  │            │                │
├──┼─────┼───┼──────┼──────┼────────┤
│ １ │TC0000000 │5.１０│一百萬元    │台新國際商業│乙○○、丁○○、│
│    │          │      │            │銀行台中分行│己○○印文各一枚│
├──┼─────┼───┼──────┼──────┼────────┤
│ ２ │TC0000000 │3.│五十萬元    │台新國際商業│乙○○、丁○○、│
│    │          │      │            │銀行台中分行│己○○印文各一枚│
├──┼─────┼───┼──────┼──────┼────────┤
│ ３ │TC0000000 │5.１０│五十萬元    │台新國際商業│乙○○、丁○○、│
│    │          │      │            │銀行台中分行│己○○印文各一枚│
├──┼─────┼───┼──────┼──────┼────────┤
│ ４ │TC0000000 │5.１０│八十萬元    │台新國際商業│乙○○、丁○○、│
│    │          │      │            │銀行台中分行│己○○印文各一枚│
├──┼─────┼───┼──────┼──────┼────────┤
│ ５ │TC0000000 │3.│二十萬元    │台新國際商業│乙○○、丁○○、│
│    │          │      │            │銀行台中分行│己○○印文各一枚│
├──┼─────┼───┼──────┼──────┼────────┤
│ ６ │TC0000000 │5.１０│五十萬元    │台新國際商業│乙○○、丁○○、│
│    │          │      │            │銀行台中分行│己○○印文各一枚│
├──┼─────┼───┼──────┼──────┼────────┤
│ ７ │FAC0000000│1.３│十萬元      │臺中市第六信│乙○○署押一枚、│
│    │          │      │            │用合作社復興│丁○○印文一枚  │
│    │          │      │            │路分社      │                │
├──┼─────┼───┼──────┼──────┼────────┤
│ ８ │FAC0000000│12.│二十萬元    │臺中市第六信│乙○○署押一枚、│
│    │          │      │            │用合作社復興│丁○○及己○○印│
│    │          │      │            │路分社      │文各一枚        │
├──┼─────┼───┼──────┼──────┼────────┤
│ ９ │FAC0000000│3.│二十一萬元  │臺中市第六信│乙○○及丁○○印│
│    │          │      │            │用合作社復興│文各一枚、己○○│
│    │          │      │            │路分社      │印文二枚        │
└──┴─────┴───┴──────┴──────┴────────┘
┌──┬─────┬───┬──────┬──────┬────────┐
│ １０ │TC0000000 │3.６│十四萬六千五│台新國際商業│乙○○、丁○○、│
│    │          │      │百元（其中六│銀行台中分行│己○○印文各一枚│
│    │          │      │千五百元為付│            │                │
│    │          │      │利息）      │            │                │
├──┼─────┼───┼──────┼──────┼────────┤
│  │TC0000000 │3.７│十萬五千元  │台新國際商業│乙○○、丁○○、│
│    │          │      │（其中五千元│銀行台中分行│己○○印文各一枚│
│    │          │      │為付利息）  │            │                │
├──┼─────┼───┼──────┼──────┼────────┤
│  │TC0000000 │3.│十萬七千八百│台新國際商業│乙○○、丁○○、│
│    │          │      │元（其中七千│銀行台中分行│己○○印文各一枚│
│    │          │      │八百元為付利│   │                │
│    │          │      │息）        │            │                │
├──┼─────┼───┼──────┼──────┼────────┤
│  │FAC0000000│3.│七萬元      │臺中市第六信│乙○○、丁○○、│
│    │          │      │            │用合作社復興│己○○印文各一枚│
│    │          │      │            │路分社      │                │
└──┴─────┴───┴──────┴──────┴────────┘
                                                                        Ｆ


司法院資訊處製作；財團法人民間司法改革基金會備份。
